臺灣臺南地方法院刑事判決　　　　　　　 96年度易字第449號
聲　請　人　臺灣臺南地方法院檢察署檢察官
被　　　告　甲○○
上列被告因詐欺案件，經檢察官聲請簡易判決處刑（95年度偵字
第15703號），本院認宜適用通常審判程序，判決如下：
    主  文
甲○○無罪。
    理  由
一、公訴意旨略以：甲○○明知將自己金融帳戶之存摺及金融卡
    提供與他人使用，可能因此供不法詐騙份子，以詐術使他人
    將款項匯入後，再予提領運用，並預見可能因而幫助他人從
    事詐欺不法犯罪，竟仍基於幫助他人犯罪之未必故意，於民
    國九十五年六月十四日某時，在臺北縣板橋市府中捷運出口
    站，將其所有之台北富邦銀行北中壢分行所申辦帳號：0000
    00000000號帳戶之存摺、提款卡、密碼，交付予自稱「陳文
    忠」之不詳姓名年籍之成年男子，該成年男子與其所屬之詐
    欺集團即共同基於詐欺取財之概括犯意聯絡，於九十五年七
    月五日一時五十分，以「小可」之名義在網路上刊登出售電
    腦螢幕，使顏兆毅陷於錯誤，於同日二時四十二分前往自動
    櫃員機轉帳新臺幣二千元至甲○○前開帳戶，嗣因顏兆毅發
    覺有異，報警處理後始查獲上情。因認甲○○涉犯刑法第三
    十條、第三百三十九條第一項幫助詐欺取財罪。
二、公訴意旨上開所認，無非以被告自承於上開時地，將前述銀
    行存摺、提款卡及密碼等物，交付予自稱「陳文忠」之姓名
    不詳成年男子等語、告訴人顏兆毅於警局指訴在網路上遭詐
    騙而依指示匯款二千元至上開帳號等語、卷附自動櫃員機交
    易明細表、被告於台北富邦銀行開戶申請書及交易明細、以
    及衡諸常情，辦理貸款目的在於取得款項，豈有可能將存摺
    、金融卡及密碼均交予他人；對方已明確告知將籍該帳戶製
    作不實資金進出紀錄，被告明知如此猶為貪圖藉此不實紀錄
    向銀行申辦貸款；且被告將存摺等物交付他人後，即不加聞
    問，有違一般人辦理貸款，必定隨時掌握核貸進度之常情，
    足認被告所辯不足採信等證據資為論據。訊據被告甲○○固
    坦承將銀行存摺、印章、提款卡及密碼等物交付予自稱「陳
    文忠」之男子，惟堅詞否認有幫助詐欺取財之犯意，辯稱：
    當初我因要辦貸款，依循報紙上廣告打電話詢問時，對方說
    我負債比過高，要我去開戶，目的要製作薪資轉帳紀錄，我
    開完戶過就將提款卡、密碼等交予對方，對方說約在七月五
    日銀行會打電話來照會，並教我銀行來電時應如何應付，我
    並不知對方竟將帳戶作為詐騙工具。事後我發覺有異，立即
    向警局申報遺失，本件詐騙案跟我無關等語。
三、按犯罪事實應依證據認定之，無證據不得認定犯罪事實。不
    能證明被告犯罪者，應為無罪之諭知。刑事訴訟法第一百五
    十四條第二項、第三百零一條第一項定有明文。又按認定犯
　　罪事實所憑之證據，雖不以直接證據為限，間接證據亦包括
　  在內；然而無論直接或間接證據，其為訴訟上之證明，須於
    通常一般之人均不致有所懷疑，而得確信其為真實之程度者
    ，始得據為有罪之認定（最高法院七十六年台上字第四九八
    六號判例可資參照）。
四、經查：
  (一)依公訴人提出之告訴人顏兆毅於警局指訴、自動櫃員機交易
    明細表及被告於富邦銀行所申辦帳號：000000000000號帳戶
    交易往來明細表等證據，已足證明顏兆毅受詐騙後，於九十
    五年七月五日十四時四十二分許，將二千元匯入上開帳戶內
    ，且被告就交付上開銀行予他人等情，又已坦認不誤。然被
    告交付存摺時，主觀上意念何在，公訴人雖提出三種經驗法
    則，即一般人辦理貸款目的在於取得款項，豈有可能將存摺
    、金融卡及密碼均交予他人；對方已明確告知將藉該帳戶製
    作不實資金進出紀錄，被告明知如此猶為貪圖藉此不實紀錄
    向銀行申辦貸款；且被告將存摺等物交付他人後，即不加聞
    問，有違一般人辦理貸款，必定隨時掌握核貸進度之常情等
    ，認定被告辯稱為辦貸款而交付存摺等物，不足採信，進而
    證明被告主觀上存有幫助他人從事詐欺不法犯罪之犯意。
  (二)按所謂經驗法則，參照最高法院三十一年上字第一三一二號
    判例揭諸意旨，係指「吾人基於日常生活經驗而得之定則」
    ，換言之指「一般人在生活中，經驗上『通常』會出現之情
    況」，然「一般人之生活經驗」並非等同於「全部人之生活
    經驗」。因吾人身處之社會中，每個人擁有知識、教育程度
    、思慮周詳度及判斷能力等等各不相同，因此仍會有少數人
    之行為舉止逸脫社會常態，否則社會上又豈會不斷出現在政
    府大力宣導各種反詐騙方法，電視、廣播、報章等各種傳播
    媒體亦廣為揭露詐騙手法，隨時報導詐騙個案情況下，仍有
    人受騙，甚且，在民眾受騙前往金融機構欲匯款時，經行員
    發覺有異，而苦口婆心勸導下，猶有執迷不悟者。足見經驗
    法則之爰引，應隨個案而不同，在少數人出現令多數人匪夷
    所思之舉止，且行為人對此又無法提出符合常理解釋，其違
    反經驗法則之情況證據，始可資為認定犯罪事實之準據。
  (三)就本案而言，被告固違反常情，一方面委託他人辦理貸款，
    另一方面又將帳戶存摺、金融卡及密碼等憑以領取款項等重
    要證件交予他人。惟就此疑點被告已辯稱，係因信用不佳，
    無法循正常管道向金融機構借貸，須藉不實之資金往來紀錄
    ，以取信銀行，達到貸款目的，對方並稱為防止於製作資金
    往來紀錄過程中，被告乘機將款項領走，因此要求被告須將
    存摺等物暫交由其保管等語。而由本院依被告所聲請，向國
    泰世華商業銀行等五家金融機構函詢之結果，被告迄至九十
    五年五、六月之前，總計積欠上開銀行六十一萬四千一百五
    十五元，有國泰世華商業銀行九十六年五月二十三日函、萬
    泰商業銀行九十六年五月二十三日函、中國信託商業銀行陳
    報狀、遠東國際商業銀行股份有限公司陳報狀、花旗銀行提
    供之信用卡月結單等在卷為憑。另由被告提出之九十五年五
    月三十日之蘋果日報廣告刊登之「個人信用貸款、信用不良
    八大無工作可辦」等內容，及被告提出與對方通聯紀錄，顯
    示被告曾於九十五年五月三十日、九十五年六月二日及六月
    十五日，分別三次與廣告上留存之電話號碼00－00000000有
    通話聯繫，堪認被告辯稱其係因信用不佳，為辦貸款而藉由
    報紙廣告找代辦業者，並依指示交付銀行存摺等情，尚非全
    然無據。是在被告貸款方式與社會上多數人並不相同，可否
    逕以前述一般人之貸款模式檢視被告，即非無疑。況且本案
    亦無證據證明，以被告個人之職業、生活閱歷等條件，被告
    熟知金融機構之貸款流程，絕無可能受到代辦業者之詐騙，
    為辦貸款而交付存摺等物。再參諸目前社會上，民眾受詐欺
    而匯款之個案仍時有所聞，在經過政府多年之宣導，及媒體
    經常報導情況下，詐欺集團依舊一再能誘使民眾受騙上當，
    顯見「經過政府多年之宣導，及媒體經常報導，國人即不會
    再以相同原因受騙」，絕非全國民眾之經驗法則。而詐騙集
    團既能持續使部分民眾受騙匯款，當然也可能使部分民眾受
    騙而交付存摺，是被告交付存摺等物之舉止，縱違反部分人
    民之經驗法則，仍不足以認定被告必有犯罪之故意。
  (四)公訴意旨雖另以被告經對方告知後，明知對方將藉該帳戶製
    作不實資金進出紀錄，顯然係作為隱匿財產之管道，猶為貪
    圖藉此不實紀錄向銀行申辦貸款，因認被告有幫助詐欺之犯
    意。惟按共同正犯，須二人以上，對於犯罪，有意思聯絡及
　　行為分擔，亦即其主觀上有為達特定犯罪之目的，相互間利
　  用他方之行為遂行之意思，客觀上有分擔犯罪構成要件之行
    為，始足當之，而幫助犯，則係指對於正犯與以精神或物質
    上之助力，便於其犯罪之實行者而言，故必須認識正犯所犯
    之罪，始有幫助可言，如無此認識或其所認識，與正犯實施
    之犯罪有齟齬，則欠缺幫助犯意，無從成立該罪之幫助犯（
    最高法院七十六年度台上字第七六九五號判決可資參照）。
    而被告於本案所認識，係作假帳騙取銀行同意貸款，因此被
    告企圖以不實之資金往來紀錄獲得貸款之行為縱符合詐欺要
    件，對象應為銀行。然本案事後實際受詐騙者並非銀行，與
    被告原先之認識並不相同，依上說明，被告對實際所發生之
    犯罪事實，應認無幫助之犯意。
  (五)末查，公訴人雖認被告將存摺等物交付他人後，即對該等物
    品之去向不加聞問，有違一般人辦理貸款模式。惟公訴人並
    未提出證據證明被告對其所交付之存摺等物未曾加以聞問，
    是公訴人此部分所認顯為無憑。況且據被告所辯，對方表示
    約在七月五日，銀行會先打電話來照會等語，而辦理貸款本
    來即有核貸期間，被告在等候期間，未追查存摺等物之去向
    ，亦難認有何違反常情之處。
  (六)綜上所述，公訴人所提之證據，尚不足使本院確信被告交付
    存摺等物，有幫助詐欺之犯意，依法應為被告無罪之諭知。
據上論斷，應依刑事訴訟法第四百五十二條、第三百零一條第一
項前段，判決如主文。
本案經檢察官乙○○到庭執行職務
中　　華　　民　　國　　96　　年　　7 　　月　　26　　日
　　　　　　　　刑事第三庭    法　官　包梅真
以上正本證明與原本無異。
如不服本判決應於收受本判決後10日內向本院提出上訴書狀，並
應敘述具體理由。如未敘述上訴理由者，應於上訴期間屆滿後20
日內向本院補提理由書狀（均須按他造當事人之人數附繕本）「
切勿逕送上級法院」。
　　　　　　　　　　　　　　　書記官  李淑秋
中　　華　　民　　國　　96　　年　　7 　　月　　27　　日
